臺灣高等法院臺中分院刑事判決　　　　　　　　　九十二年度上易字第一九七○號
　　上　訴　人　臺灣臺中地方法院檢察署檢察官
　　被　　　告　乙○○
右上訴人因被告詐欺等案件，不服臺灣臺中地方法院九十一年度易字第二九七六號中
華民國九十二年八月二十六日第一審判決（起訴案號：臺灣臺中地方法院檢察署九十
年度偵字第四六九號），提起上訴，本院判決如左：
    主      文
原判決關於乙○○共同律師非親自執行職務，而將印章提供與未取得律師資格之人使
用部分，撤銷。
乙○○意圖為自己不法之所有，而侵占業務上所持有之物，處有期徒刑陸月，如易科
罰金，以佰元折算壹日。
如附件所示之印章沒收。
    事      實
一、乙○○曾有竊盜、詐欺、及違反動產擔保交易法等前科（均不構成累犯）。緣有
    黃忠（已經另案判決有罪確定）係執業之律師，並自民國（下同）八十三年間起
    ，在臺中縣豐原市○○路三百八十九號七樓設立律師事務所。而乙○○與丙○○
    （已經另案判決有罪確定）均未取得律師資格，黃忠律師明知此情，竟與乙○○
    、丙○○基於共同違反律師法之犯意聯絡，未親自執行職務，而自八十五年間起
    ，請乙○○擔任上開律師事務所之經理，並將如附件所示之律師職章、私章交予
    未取得律師資格之乙○○、丙○○共同使用，而在前揭律師事務所辦理非訟業務
    ，乙○○並可依案件之貢獻度抽成百分之十至三十，丙○○則於扣除乙○○之抽
    成後，可就餘額抽成百分之十至百分之十五。嗣至八十七年間，有戚有根、丁○○等人至上開律師事務所委託處理債權催討及債務償還等業務，因認乙○○、丙○○有侵占等犯行而於八十八年四月間提出告訴，始查悉上情。
二、其中就丁○○至黃忠律師事務所委託處理債務償還業務部分：緣丁○○曾於八十
    六年五月十五日自任會首招集會員（含會首）共計二十一人次之民間互助會，上
    開互助會進行至八十七年五月間時，丁○○因週轉失靈而無法繼續開標，遂在徵
    得其餘互助會員之同意後宣告停標。丁○○為此，乃於八十七年六月二日至黃忠
    律師事務所欲委託該律師事務所辦理互助會停標之後支付會款給未得標會員之事
    務，乙○○與永龍乃共同以黃忠律師之名義與印章接辦上開業務，丁○○隨於同
    月二日簽寫委託書，並於同月三日將：（１）高鳳蓮所簽發以台中市第四信用合
    作社為付款人、面額二萬五千元、支票號碼為0000000號支票；（２）黃
    馨慧所簽發以台中縣大里市農會為付款人、面額二萬五千元、支票號碼為000
    0000號支票；（３）吳寶琴所簽發以台中市第十一信用合作社為付款人、面
    額二萬七千一百元、支票號碼為0000000號支票；（４）劉昭海所簽發以
    台中市第三信用合作社為付款人、面額二萬五千六百元、支票號碼為00000
    00號支票；（５）張世明所簽發以台中市第二信用合作社為付款人、面額二萬
    五千二百元、支票號碼為0000000號支票；（６）石玉如所簽發以台中市
    第七信用合作社為付款人、面額二萬六千八百元、支票號碼為0000000號
    支票，均交給丙○○收執，以便處理上開互助會款債務，丙○○亦蓋用其與「黃
    忠律師」之印文簽收。詎乙○○竟意圖為自己不法之所有，而將其因執行上開業
    務，而向徐永隆取得並持有之上開發票人為高鳳蓮、黃馨慧、劉昭海、張世明所
    簽發之四紙支票，同時易持有為所有，或背書轉讓或予提示，而予以侵占入己，
    得款共計十萬八百元。
三、案經戚有根、丁○○訴由臺灣臺中地方法院檢察署檢察官偵查起訴。
    理      由
一、訊據本案被告乙○○（以下簡稱為被告）並未於本院審判期日到庭，惟據其於本
    院準備程序所為之供述，雖坦承伊確不具備律師資格，且有於前開時間有在黃忠
    律師事務所工作，但被告否認伊有何犯罪情事，並辯稱：伊在黃忠律師事務所並
    非擔任事務所之經理，亦未辦理上開業務，伊係因為黃忠律師亦有經營「三光吉
    米鹿」之直銷公司，伊是直銷部分的經理，才到黃忠律師事務所工作，且伊亦未
    接受告訴人丁○○之委託處理上開互助會停標之後支付會款給未得標會員之事務
    ，雖有將告訴人丁○○交付給丙○○之高鳳蓮、黃馨慧、劉昭海、張世明所簽發
    之上開四紙支票或背書轉讓或予提示，但所得款項十萬八百元均已交給丙○○，
    伊並未侵占云云。
二、然查：
（一）本案被告確在黃忠律師事務所擔任經理職務，且有參與處理律師業務等事實，
      業據告訴人戚有根、丁○○分於偵、審時指述明確。共同被告黃忠於原審法院
      審理時，亦證述其事務所平日由被告與證人丙○○負責經營，且事務所之開銷
      有剩餘時，才支付被告及證人丙○○之薪水，並明確指稱被告是在幫其看管律
      師事務所等語，核與告訴人戚有根、丁○○等所指述之情節大致相符。且如附
      件所示之印章係黃忠所有等情，業據共同被告黃忠於偵查時陳明在卷。而前開
      印章曾被使用在黃忠律師事務所與客戶訂立之委任契約、常年法律顧問聘任書
      上，亦有卷附之委任契約、常年法律顧問聘任書可憑。另共同被告丙○○於偵
      查中，亦供證：其所蓋用之印章，是黃忠交付，黃忠交給其等的印章有一個木
      頭的、一個牛角的，另有一些職章，被告是前開律師事務所負責人，事務所之
      營運及業務由被告負責，被告是經理等語。證人即黃忠律師事務所之會計李金
      鈴於原審法院另案（八十八年度易字第三六五五號黃忠、丙○○違反律師法案
      件）審理時，亦證稱：「我是在八十六年間至八十七年三、四月間在前開黃忠
      律師事務所任職，被告黃忠之印章係放在桌上隨時可以拿得到，有律師章及橡
      皮章，至於如何使用，律師沒有特別指示，而且這些印章都是被告丙○○及乙○○在使用，被告黃忠會每月來一次，結算一下帳冊，會紀錄那些事件，沒有
      帳冊只使用便條紙；沒有見過徐、孫二人把當事人委任書類交予黃律師，帳冊
      上記載之票據是指有經過我做記載，但票會不會交予律師我不清楚，丙○○、
      乙○○接案件是由他們自行接下來，我不清楚丙○○要不要透過乙○○向黃律
      師回報，比較簡單的狀紙是丙○○在寫，乙○○是黃忠請來當經理職務的，我
      向乙○○領薪水，丙○○也一樣，乙○○是依照案件來抽成，非訟案件正常也
      要報告黃忠，但有無報告我不曉得，收的費用是孫經理拿去，如果沒有向我說
      ，我就沒有記在日記帳上」等語，並在本院審理該案（即八十九年度上易字第
      二八五二號）時，證稱：「在原審講的話都實在，在原審供稱『律師每月來事
      務所結帳一下』，就是每個月的收入與支出，如：案件收入多少，房租支出多
      少等等，都會來一次，但黃忠有案子要開庭，或要研究案情時就會來臺中，一
      個月來幾次，記不得了」各情。依據上開證詞，可見共同被告黃忠在上址設立
      律師事務所，確係由被告及共同被告丙○○負責經營，且由被告擔任經理並將
      其律師職章及私章提供予未取得律師資格之被告及丙○○使用無誤。至於共同
      被告黃忠應僅按月或固定時間前往事務所結帳一次，並未親自執行職務，而係
      將印章提供與未取得律師資格之被告及共同被告丙○○，並由被告及丙○○撰
      狀，接辦非訟業務。被告此部分所辯，屬卸責之詞，顯不足採信。此外，共同
      被告黃忠及丙○○所涉違反律師法案件，復經本院於九十年五月二十九日以八
      十九年度上易字第二八五二號判決有罪確定，亦有判決書一件在卷可資佐證。
      事證明確，本案被告此部分違反律師法之犯行洵堪認定。
（二）又本案告訴人丁○○為處理上開互助會停標之後支付會款給未得標會員之事務
      ，確有於八十七年六月二日委任「黃忠律師」，並於八十七年六月三日將（１
      ）高鳳蓮所簽發以台中市第四信用合作社為付款人、面額二萬五千元、支票號
      碼為0000000號支票；（２）黃馨慧所簽發以台中縣大里市農會為付款
      人、面額二萬五千元、支票號碼為0000000號支票；（３）吳寶琴所簽
      發以台中市第十一信用合作社為付款人、面額二萬七千一百元、支票號碼為0
      000000號支票；（４）劉昭海所簽發以台中市第三信用合作社為付款人
      、面額二萬五千六百元、支票號碼為0000000號支票；（５）張世明所
      簽發以台中市第二信用合作社為付款人、面額二萬五千二百元、支票號碼為0
      000000號支票；（６）石玉如所簽發以台中市第七信用合作社為付款人
      、面額二萬六千八百元、支票號碼為0000000號支票，均交給丙○○收
      執，此有告訴人丁○○之委任書、及丙○○以其與「黃忠律師」名義簽收之收
      據影本各一紙在卷可稽（見八十八年度偵字第九五四六號偵查卷宗第十七、十
      八頁），並為共同被告丙○○所是認。而上開高鳳蓮、黃馨慧、劉昭海、張世
      明所簽發之四紙支票，確係由被告背書轉讓或提示，亦有本院向中興商業銀行
      大屯分行、台中縣大里市農會、三信商業銀行、台中市第二信用合作社所調取
      之上開支票影本在卷足憑（見本院卷宗第七一至八○頁），復據被告於本院準
      備程序時是認無誤（見本院卷宗第八八至九○頁），上情應堪認定。
（三）雖被告否認伊有接受告訴人丁○○之委託處理上開事務，並辯稱所得票款十萬
      八百元均已交給丙○○云云。惟告訴人丁○○前往黃忠律師事務所，係欲委託
      該律師事務所處理，當時被告與丙○○均有在場，並共同受理上開委託事務，
      此情業據告訴人丁○○於偵、審中指訴不移。共同被告丙○○於偵查中，亦供
      稱：「她（指告訴人丁○○）講的是事實，她有到事務所來委任我們會款的事
      ，錢都在孫先生（即被告）那邊」等語（八十九年度偵字第九五四六號偵卷第
      三五頁）。再徵之被告於原審法院審理時，就此部分亦曾供稱：「當時告訴人
      丁○○有交給我二萬元的票好幾張，我是律師事務所的助理，．．．．．．這
      個案件處理我有參與」等語（原審卷宗八三頁）以觀，被告辯稱未參與告訴人
      丁○○委託事務之處理，此部分所辯顯係卸責之詞，不足採信。再告訴人丁○○為處理上開事務所交付給共同被告丙○○之六張支票，其中石玉如所簽發之
      支票係由丙○○提示，此有第七商業銀行檢送本院之上開支票影本在卷可稽（
      見本院卷宗第七○頁）。另吳寶琴所簽發之支票，經本院依據告訴人丁○○之
      聲請意旨向合作金庫銀行文心分行函查結果，因無告訴人丁○○所陳報之帳戶
      ，故未能調得告訴人丁○○所陳報之支票影本，亦有上開銀行九十二年十二月
      十六日合庫文心字第○九二○○○六三二一號函在卷足憑（見本院卷宗第八一
      頁）。共同被告丙○○既係實際收受此六張支票且實際要處理上開受託業務之
      人，且其亦無不能提示支票之情形，並有親自提示石玉如所簽發支票之事實，
      在此情形，若非被告主動向丙○○索取其中由高鳳蓮、黃馨慧、劉昭海、張世
      明所簽發之四紙支票，丙○○何需將此四張支票交給被告背書轉讓他人或予提
      示？又本案被告所提示之支票，票款固係由其本人收受，即其背書轉讓之曾翠
      媚，經核亦非告訴人丁○○所列舉之互助會員（見八十九年度偵字第九五四六
      號偵卷第十六頁）。本案被告既無法提出任何證據足以證明其有將此四張支票
      之票款十萬八百元交給丙○○，而共同被告丙○○復於偵查中供述：「她（指
      告訴人丁○○）講的是事實，她有到事務所來委任我們會款的事，錢都在孫先
      生（即被告）那邊」等語，亦即否認有收受上開十萬八百元。另外黃忠律師在
      偵查中並曾為：「．．．．．．另外票是事務所小姐說乙○○向我借錢週轉」
      之證述（八十九年度偵字第九五四六號偵卷第三五頁）。被告亦無法提出任何
      證據，證明有將此筆款項交給丙○○，或持以作為處理上開事務之用。參酌上
      開各情，被告辯稱其未將此四張支票易持有為所有，要屬卸責之詞，亦非可採
      。復據告訴人丁○○指訴甚詳，事證明確，被告此部分業務侵占之犯行亦堪認
      定。
三、核被告上開所為：（一）就其違反律師法部分，係犯律師法第四十九條第一項之
    罪。就此部分犯行之實施，被告與黃忠、丙○○之間，彼此有犯意聯絡及行為分
    擔，均為共同正犯。被告雖非律師，依刑法第三十一條第一項規定，仍應以共犯
    論。公訴人雖認被告上揭事實，除犯律師法第四十九條第一項之罪外，並同時犯
    同法第四十八條第一項之罪，且二罪間有想像競合犯之關係等語。然查公訴人起
    訴之事實係證人黃忠與被告及證人丙○○基於共犯罪意思之聯絡，由證人黃忠將
    其將印章提供與未取得律師資格之人使用，應僅係犯律師法第四十九條第一項之
    罪，公訴人認尚另犯同法第四十八條第一項之罪，尚有未洽，惟公訴人認二罪之
    間有想像競合犯之裁判上一罪之關係，應不另為無罪之諭知。附表所示之印章係
    共同被告黃忠所有，且供違反律師法犯罪所用之物，應依刑法第三十八條第一項
    第二款規定予以宣告沒收。（二）就其侵占上開四紙支票部分，係犯刑法第三百
    三十六條第二項之業務侵占罪。（三）被告所犯上開二罪，有方法結果之牽連關
    係，應依刑法第五十五條牽連犯之規定，從一重依業務侵占罪處斷。
四、本件公訴人就被告所犯侵占罪部分之公訴意旨，雖另以：（１）被告於八十七年
    三月間，因受告訴人戚有根之委託代為處理向債務人翊崴塑膠股份有限公司（下
    稱翊崴公司）催討債權之事務，竟圖為自己不法之所有，將所收取之款項新台幣
    （下同）六十餘萬元予以侵占入己，而未交付予告訴人戚有根；（２）被告於前
    開時間接受告訴人丁○○之委託處理償還債務事務，亦將告訴人丁○○所交付之
    現金二萬元、及其他處理債務結餘款四萬八千九百五十元（即全部結餘款十四萬
    九千七百五十元扣除上開四張支票票款十萬八百元之金額）予以侵占入己，未交
    予告訴人丁○○，因認被告就上開所為，亦涉犯刑法第三百三十六條第二項業務
    侵占罪嫌。按犯罪事實應依證據認定之，無證據不得推定其犯罪事實；又不能證
    明被告犯罪者，應諭知無罪之判決，此於刑事訴訟法第一百五十四條、及同法第
    三百零一條第一項分別定有明文。又認定不利於被告之事實，須依積極證據，苟
    積極證據不足為不利於被告事實之認定時，即應為有利於被告之認定，更不必有
    何有利之證據，最高法院亦著有三十年上字第八一六號判例可資參照。訊據本案
    被告否認有上開侵占犯行，並辯稱：伊並未受告訴人戚有根之委任處理事務，且
    亦未收受告訴人丁○○現金二萬元及其他處理債務結餘款四萬八千九百五十元云
    云。經查：
（一）告訴人戚有根於原審法院審理時，自陳其在八十七年間，因為「翊崴公司」之
      債權處理等事宜，前往黃忠所營之事務所委任事務時，係由證人丙○○與其接
      洽，經丙○○接洽後，其乃聘證人黃忠為法律顧問，然實際上是由證人丙○○
      在處理相關事務，且其均係與證人丙○○接觸等語（見原審卷第三十八頁以下
      ）。告訴人戚有根並明確指述其到證人黃忠律師事務所，是丙○○與其接洽，
      丙○○並自稱為徐律師，其係委任證人丙○○處理事務，被告並沒有幫其處理
      事情，實際上都是證人丙○○在做各情（見原審法院卷第七十九頁以下）。依
      據告訴人戚有根之指訴，其係委任證人丙○○代為處理事務，並未委任被告處
      理事務，是被告辯稱伊未受告訴人戚有根之委任等語，應可採信。此外，復查
      無其他積極證據足以證明被告有公訴人所指訴此部分侵占犯行，應認公訴人此
      部分之指訴，係屬犯罪不能證明。
（二）又本案被告雖堪認定有接受告訴人丁○○之委託處理上開事務，但告訴人丁○○為處理互助會事務所交付之現金二萬元及其他票據，均係由丙○○收受，此
      係告訴人丁○○所是認之事實，並有丙○○簽收之收據在卷可稽。而就告訴人
      丁○○所交付之支票，除發票人為高鳳蓮、黃馨慧、劉昭海、張世明所簽發之
      上開四紙支票，係由被告背書轉讓或提示之外，其餘之票據尚查無經由被告背
      書轉讓或提示之證據，其說明亦有如前述。雖共同被告丙○○於偵查中，曾經
      供稱：「她（指告訴人丁○○）講的是事實，她有到事務所來委任我們會款的
      事，錢都在孫先生（即被告）那邊」等語，但丙○○亦為共同被告，至有為脫
      免本身刑責而嫁禍於被告之虞。且告訴人丁○○所交付之支票中，其中由石玉
      如所簽發之支票係由丙○○所提示，如被告有意侵占此張支票，衡情要無交由
      丙○○提示之理。足證丙○○上開所供，難認全屬事實。丙○○既未提出其他
      證據，則除高鳳蓮、黃馨慧、劉昭海、張世明所簽發之上開四紙支票之外，難
      認被告尚有將告訴人丁○○所交付之現金二萬元、及其他處理債務結餘款四萬
      八千九百五十元予以侵占入己之犯行。此外復查無其他積極之證據可資認定被
      告有公訴人此部分所指述之犯行，應認公訴人此部分之指訴，係屬犯罪不能證
      明。
（三）因公訴人認上開部分，與被告論罪科刑之業務侵占犯行，有裁判上一罪之關係
      ，爰不就此另為被告無罪之諭知。
五、原審判決就被告前開所犯，予以論罪科刑，固非無見，惟原審判決僅認被告有違
    反律師法第四十九條第一項之犯行，並認定被告並無上開業務侵占之犯行，從而
    僅依律師法第四十九條第一項之規定對被告論罪科刑，尚有未洽。是本案公訴人
    上訴指摘原審判決關於此部分有上開不當之處（判決無罪之詐欺部分，未在上訴
    範圍），其上訴為有理由，自應由本院將原審判決關於被告共同律師非親自執行
    職務，而將印章提供與未取得律師資格之人使用部分，予以撤銷改判。爰審酌被
    告之品行、犯罪手段、所侵占之款項為十萬八百元、現仍未與告訴人丁○○達成
    和解並賠償其損害等一切犯罪情狀，量處如主文所示之刑，並諭知有期徒刑易科
    罰金之折算標準。如附表所示之印章係共同被告黃忠所有，且供違反律師法犯罪
    所用之物，應依刑法第三十八條第一項第二款規定予以宣告沒收。
六、本案被告經本院合法傳喚，無正當理由未於本院審判期日到庭，爰不待其陳述，
    逕行判決。
七、據上論斷，應依刑事訴訟法第三百六十九條第一項前段、第三百六十四條、第二
    百九十九條第一項前段、第三百七十一條、律師法第四十九條第一項、刑法第十
    一條前段、第二十八條、第三百三十六條第二項、第五十五條、第四十一條第一
    項前段、第三十八條第一項第二款、罰金罰鍰提高標準條例第一條前段、第二條
    ，判決如主文。
本案經檢察官甲○○到庭執行職務。
中      華      民      國　    九十三     年     三      月    十七　　日
                                臺灣高等法院臺中分院刑事第三庭
                                      審判長法  官　陳　朱  貴
                                            法　官  胡　忠　文
                                            法　官　廖　柏　基
右正本證明與原本無異。
不得上訴。
                                            書記官　詹  錫　朋
中      華      民      國　    九十三     年     三      月    十七　　日
附錄條文：
刑法第三百三十六條：
對於公務上或因公益所持有之物，犯前條第一項之罪者，處一年以上七年以下有期徒
刑，得併科五千元以下罰金。
對於業務上所持有之物，犯前條第一項之罪者，處六月以上五年以下有期徒刑，得併
科三千元以下罰金。
前二項之未遂犯罰之。
                                                                        Ｉ
